【裁判字號】    98,消債抗,59
【裁判日期】    980408
【裁判案由】    更生事件
【裁判全文】
臺灣板橋地方法院民事裁定            98年度消債抗字第59號
抗  告  人  甲○○
即  債務人
代  理  人  陳正旻律師
上列抗告人對於中華民國98年2 月23日本院97年度消債更字第11
33號裁定提起抗告，本院裁定如下：
    主  文
原裁定廢棄。
    理  由
一、本件抗告意旨略以：抗告人於民國97年5 月28日向最大債權
    金融機構萬泰商業銀行股份有限公司（下稱萬泰商銀）提出
    協商申請時，即有檢附表明協商意旨之存證信函、身分證正
    、反面影本、債權人清冊、聯徵中心資料、財產及收入狀況
    說明書、國稅局核發財產清單、95及96年度所得清單、抗告
    人汽車行照影本、勞工保險被保險人投保資料表影本乙份、
    房屋租賃契約影本、申請人債務還款計畫等資料，惟萬泰商
    銀於收受抗告人提出協商申請後，仍於97年6 月10日發函要
    求抗告人補正銀行公會版本之前置協商申請書、近1 個月金
    融機構債權人清冊、前置協商申請人財產及收支狀況說明書
    、近2 年度綜合所得資料清單及最近1 個月核發之財產資料
    清單、近3 個月薪資證明文件、勞工保險被保險人投保資料
    表及明細正本。惟抗告人以打零工維生，無固定工作，故無
    法提出前開函文所要求補正之近3 個月薪資證明，且擔任臨
    時工之工作亦未參加勞工保險，故無法提出近3 個月薪資證
    明及勞工保險被保險人投保資料正本。抗告人於接獲前開函
    文通知後，即再將其近1 個月金融機構債權人清冊、近2 年
    度綜合所得資料清單及最近1 個月核發之財產資料清單以雙
    掛號寄予萬泰銀行補正，惟抗告人寄予萬泰商銀之回執及掛
    號執據現均已遺失。又萬泰商銀要求抗告人依銀行公會所訂
    之前置協商申請書附款條件，顯非係評估還款能力，乃變相
    剝奪抗告人權利，且前置協商申請書所要求抗告人填寫之內
    容，抗告人亦均有提供，何以須要求對抗告人百般不利之協
    商申請書。另萬泰商銀要求抗告人補正前置協商申請人財產
    及收支狀況說明書，抗告人業已於97年5 月28日提出申請時
    即已提出財產及收支狀況說明書，亦無規定須依銀行公會格
    式填寫，惟萬泰銀行仍不予受理，並於97年6 月16日將聲請
    人之協商申請以申請文件不符為由退件。是抗告人業已提供
    相關資料予最大債權銀行並致電與銀行承辦人員聯繫，確有
    踐履前置協商程序之誠意，原審裁定僅據萬泰商銀陳報狀所
    載「本行曾於97年5 月30日郵寄銀行公會所提供之前置協商
    申請書予債務人，冀其填妥後寄回以利程序進行，惟經多次
    聯繫，債務人均推諉於代理人辦理而不願寄回前置協商申請
    書，故本行於97年6 月16日寄出退件通知函」云云，顯與事
    實有重大違誤之民事陳報狀，即認定抗告人並未補件，逕予
    駁抗回抗告人更生之聲請，容有未洽，故請求廢棄原裁定並
    准予開始更生等語。
二、查本件抗告人向本院聲請更生，主張其有不能清償債務情事
    ，並已於97年5 月28日提出債權人清冊，以存證信函向最大
    債權金融機構萬泰商銀請求共同協商債務清償方案，萬泰銀
    行收受後，已逾30日，迄未開始協商，且其無擔保或無優先
    權之債務總額未逾1,200 萬元，復未經法院裁定開始清算程
    序或宣告破產等語，業據提出存證信函影本、身分證正、反
    面影本、申請人債務還款計畫、債權人清冊、財團法人金融
    聯合徵信中心資料影本、財產及收入狀況說明書、財政部台
    灣省北區國稅局財產歸屬資料清單影本、95及96年度綜合所
    得稅資料清單影本、汽車行照影本、勞工保險被保險人投保
    資料表影本乙份、房屋租賃契約書影本、回執影本、萬泰商
    銀前置協商補件通知函影本為證（見原審卷第23至第42頁）
    。又原法院曾於97年9 月17日以板院輔民謙消97年度消債更
    字第1133號函向萬泰銀行查詢抗告人是否曾向該行申請協商
    及目前進行之情形，雖經萬泰銀行回覆稱：「債務人於97年
    5 月29以存證信函、身分證影本、債權人清冊、債務還款計
    畫、國稅局綜合所得資料影本、勞保卡影本向本行申請前置
    協商。因存證信函未有本條例第151 條第2 項之充分授權，
    實務操作上，本行尚需依金融監督管理委員會規範辦理，故
    無法僅據其提供之存證信函向各機關查詢債務人資料，自無
    法查證影本資料之真偽，據此，本行曾於97年5 月30日郵寄
    銀行公會所提供之前置協商申請書，冀其填妥後寄回以利程
    序進行，且經多次聯繫，債務人均推諉於代理人辦理而不願
    寄回前置協商申請書，故無法向該管財稅機構查詢債務人之
    財務現況，難以於實務上取得債清條例第151 條第2 項所賦
    予債權人充分了解債務人之資訊，以確實評估債務人財產及
    收支狀況內容，故本行於97年6 月16日寄出退件通知函。」
    等語，有萬泰銀行97年9 月24日民事更生陳報狀附於原審卷
    可稽。原法院因而以：最大債權銀行通知抗告人補正申請相
    關文件，係為促成協商方案形成而於適當範圍令債務人配合
    提出，有其必要性，然抗告人知悉通知補正之事實而無正當
    理由，竟不予補正，復以不必補寄正本等語為辯，顯係故意
    延滯協商程序，自不得執此可歸責於己之事由，以脫法方式
    逕援引同法第153 條前段規定主張最大債權銀行逾30日不開
    始協商，逕向法院聲請更生或清算，從而，本件更生之聲請
    未遵循消費者債務清理條例第151 條第1 項規定為由，駁回
    抗告人更生聲請。
三、惟查：依萬泰銀行前開於原審提出之陳報狀所述，抗告人業
    已向該行提出所需文件，並以書面（存證信函）向該行請求
    協商債務清償方案，及表明共同協商之意旨。而萬泰銀行予
    以退件之理由，僅為抗告人所提出之存證信函（申請書）未
    有消費者債務清理條例第151 條第2 項之充分授權，復未補
    正提出銀行公會提供之前置協商申請書，致該行無法向該管
    財稅機構查詢債務人之財務現況。然萬泰銀行就其所陳，雖
    提出行政院金融監督管理委員會97年4 月29日金管銀(四)字第
    09740001670 號函影本及行政院金融監督管理委員會97年4
    月18日召開「研商消費者債務清理條例第151 條第2 項查詢
    債務人相關資料事宜」會議紀錄影本為據（見原審卷第60至
    62頁）。惟上開會議紀錄之會議結論(二)為：最大債權金融機
    構向行政院勞工委員會勞工保險局、財政部賦稅署、臺灣集
    中保管結算所股份有限公司申請查調債務人之資料時，應由
    總機構正式行文，並檢附債務人清冊、債務人前置協商申請
    書影本（加蓋印「與正本相符字樣」）及債務人身分證正反
    面影本等語。並未要求債務人之前置協商申請書須載明有消
    費者債務清理條例第151 條第2 項之充分授權之旨。矧消費
    者債務清理條例第151 條第1 、2 項已明文規定：「債務人
    對於金融機構因消費借貸、自用住宅借款、信用卡或現金卡
    契約而負債務，在聲請更生或清算前，應提出債權人清冊，
    以書面向最大債權金融機構請求協商債務清償方案，並表明
    共同協商之意旨。」、「債務人為前項請求時，視為同意或
    授權受請求之金融機構，得向稅捐或其他機關、團體查詢其
    財產、收入、業務及信用狀況。」。因此，債務人只要已依
    消費者債務清理條例第151 條第1 項規定為請求，依同條第
    2 項規定，即視同同意或授權受請求之金融機構得查詢其財
    產、收入、業務及信用狀況，無須債務人於其申請書載明同
    意或授權之旨。是萬泰商銀僅以抗告人所提出之存證信函未
    有消費者債務清理條例第151 條第2 項之充分授權為由，即
    就抗告人協商之請求予以退件，於法不合，應認本件抗告人
    業已依消費者債務清理條例第151 條第1 項規定為請求。從
    而，原法院以抗告人本件更生之聲請，未遵循消費者債務清
    理條例第151 條第1 項規定先與全體金融機構債權人完成債
    務協商程序，而駁回抗告人更生之聲請，尚有未洽；抗告意
    旨指摘原裁定不當，求予廢棄，應認為有理由，爰將原裁定
    廢棄，發回原法院更為處理。
四、結論：本件抗告為有理由，爰依消費者債務清理條例第11條
    第2 項、第15條，民事訴訟法第495 條之1 第1 項、第450
    條、第95條、第78條，裁定如主文。
中    華    民    國    98    年    4     月    8     日
            民事第一庭  審判長法  官  李世貴
                              法  官  陳翠琪
                              法  官  黃信樺
上為正本係照原本作成
本裁定不得抗告
中    華    民    國    98    年    4     月    8     日
                              書記官  李佳靜


司法院資訊處製作；財團法人民間司法改革基金會備份。
